臺灣高雄少年及家事法院民事判決
109年度家財訴字第27號
                                   110年度家財簡字第6號
原    告即
反請求被告  陳重福  


訴訟代理人  陳世明律師
            梁家豪律師
被    告即
反請求原告  許郁晨  

訴訟代理人  王家鈺律師
上列當事人間請求夫妻剩餘財產分配事件，本院於民國111年1月
14日言詞辯論終結，判決如下：
    主      文
被告甲○○應給付原告乙○○新臺幣伍拾參萬玖仟零玖拾參元，及自
民國一○九年十月十八日止，按週年利率百分之五計算之利息。
原告乙○○其餘之訴駁回。
本訴訴訟費用由被告甲○○負擔百分之八十五，餘由原告乙○○負擔
。
反請求原告甲○○之反請求駁回。
反請求訴訟費用由反請求原告甲○○負擔。
    事實及理由
壹、程序方面：
　　按數家事訴訟事件，或家事訴訟事件及家事非訟事件請求之
    基礎事實相牽連者，得向就其中一家事訴訟事件有管轄權之
    家事法院合併請求，不受民事訴訟法第53條及第248 條規定
    之限制；前項情形，得於第一審或第二審言詞辯論終結前為
    請求之變更、追加或為反請求。又法院就家事事件法第41條
    第1項至第3項所定得合併請求、變更、追加或反請求之數宗
    事件，應合併審理、合併裁判；法院就前項合併審理之家事
    訴訟事件與家事非訟事件合併裁判者，除別有規定外，應以
    判決為之，家事事件法第41條第1項、第2項、第42條第1項
    前段、第2項分別定有明文。本件原告即反請求被告乙○○
    （下稱乙○○）對被告即反請求原告甲○○（下稱甲○○）訴請分
    配夫妻剩餘財產，嗣甲○○於民國110年2月17日對乙○○提起訴
    請分配夫妻財產之反請求，因甲○○所提起之反請求與本訴基
    礎事實相牽連，核與上開規定相符，應予准許，並就本訴及
    反請求部分合併審理及裁判。
貳、實體方面：
一、乙○○本訴主張暨反請求答辯略以：
(一)本訴主張部分：
 1、兩造原為夫妻關係，嗣於109年8月20日於臺灣屏東地方法院
    法院調解離婚成立，然該次調解僅就離婚與未成年子女之權
    利義務如何行使為約定，並未就婚後剩餘財產如何分配達成
    協議，故提起本訴請求兩造婚後剩餘財產之分配。又因乙○○
    係於109年2月15日向臺灣屏東地方法院提出離婚訴訟，故同
    意以109年2月15日作為本件兩造現存婚後財產價值計算之基
    準日(下稱基準日)。
 2、兩造於基準日現存之婚後財產如附表一及附表二之「積極財
    產」欄位所示。另乙○○為購買一輛二手車，曾於108年12月1
    7日向盛洋德公司之同事丙○○借款新臺幣(下同)20萬元，嗣
    於基準日尚積欠18萬元未清償，此部分亦應計入乙○○之婚後
    消極財產計算。又甲○○固主張不應將其中如附表二編號1所
    示之高雄市○○區○○○路00巷0○0號房地(下稱中山東路房地)及
    附表二編號7所示巴黎人壽壽險納入其婚後剩餘財產範圍云
    云，然甲○○上開兩筆財產均係發生於兩造婚姻關係存續期間
    內，所用以購買之資金亦係在兩造婚姻期間內積累之財產，
    而非無故憑空取得，是甲○○主張並非係乙○○協力而取得一節
    ，要無可採。
 3、另甲○○之現存婚後財產尚應加計其於基準日前所隱匿如附表
    四所示之金額。因依甲○○之高雄銀行薪轉帳戶資料可知，於
    每月薪資匯入後，甲○○不久即提領而出，故甲○○薪資之帳戶
    應足以供其日常生活開銷之用，然甲○○除前開提領外，於離
    婚前半年左右即108年7月開始，即頻繁自其中華郵政與中國
    信託之帳戶內提領大筆款項，總計至109年2月15日止，短短
    8個月間，甲○○共提領181萬5,000元(即附表四編號1至11之
    總和)，顯與一般人之消費習慣不符。若再詳細比對甲○○之
    高雄銀行、郵局及中國信託帳戶內，於108年1月1日至109年
    2月15日止之金額流動狀況，甲○○自三個帳戶內總共提領239
    萬6,000元，卻只有77萬3,000元存回，差額達162萬3,000元
    ，顯非僅係單純個人帳戶間存款調配，有162萬3,000元之款
    項流向不明，甲○○此部分應有隱匿財產之行為。
 4、再者，甲○○雖以反證7主張其有支出購買中山東路房地之自
    備款及信託管理費用共235萬97元云云。然查，反證7之信託
    財產結算出款指示書僅係信託財產專戶內之資金流向，而衡
    以一般不動產買賣實務中，買方之銀行貸款亦會匯入信託財
    產專戶內，故甲○○主張該信託專戶之支出費用均為其實際花
    費，顯無可採；若甲○○確實為購買中山東路房地已支出235
    萬97元，然該房地價金僅320萬元，則何以於109年2月15日
    時，貸款餘額仍高達230萬7,659元(參甲○○110年3月19日陳
    報狀之證物12)？依據甲○○所提出之買賣契約及貸款契約可
    知(參甲○○109年10月28日答辯狀之證物8)，甲○○乃係貸款24
    0萬元，故其自備款至多為80萬元，其以反證7作為支出依據
    ，顯係混淆視聽，虛增開銷。
 5、又甲○○主張其有支出購買冷氣及冰箱之費用，此部分乙○○並
    無意見，然此部分既為動產，自應列入甲○○之婚後剩餘財產
    。而依據甲○○所提反證9之估價單可知，冷氣兩台費用分別
    為26,000元、42,500元，洗衣機9,900元，冰箱14,100元，
    電熱水器12,000元，共計104,500元，此部分亦應列入甲○○
    之婚後財產範圍，且此等家電自購買後至兩造離婚時止，僅
    過半年，應無需計算折舊。再鋁製方管防護窗因係安裝於建
    物上，已附合成為不動產之一部，並增加建物之效用，此部
    分自應加計於不動產之價值中。
 6、甲○○主張其與未成年子女陳竑鈞之每月生活開銷共28,000元
    ，且房貸每月12,000元云云，然依甲○○之每月薪資僅3萬元
    ，根本不可能負擔每月高達4萬元之開銷，故甲○○所提之說
    明顯難可採。況如依甲○○之論述邏輯，乙○○亦可主張每月生
    活必要費用及負擔家庭生活開銷費用作為扣減，則甲○○所主
    張乙○○之提領存款金額，乙○○皆已作為生活開銷花費完畢，
    不應列入。
 7、從而，乙○○之婚後財產為如附表一「積極財產」欄位所示，
    經扣除積欠丙○○之債務後，共計97萬359元，而甲○○之婚後
    財產經加計其所隱匿如附表四所示之款項後，共計382萬7,8
    78元，差額為142萬8,759元，故乙○○僅請求63萬120元應為
    可採。
 8、為此，爰依民法第1030條之1提起本訴，並聲明：甲○○應給
    付乙○○63萬120元，及自起訴狀繕本送達翌日起至清償日止
    ，按年息百分之5計算之利息。
(二)反請求答辯部分：
 1、甲○○雖主張如附表三編號1之提領款項12萬元亦應納入乙○○
    之婚後剩餘財產計算云云，惟查，乙○○雖曾於108年12月17
    日分兩次提領各6萬元，然其中一筆6萬元乃係為支付車輛買
    賣之價款，另外之6萬元則係作為購車後之整修及購買露營
    用品，並無隱匿情形。
 2、甲○○固主張乙○○於106年7月10日及同年8月16日於郵局
    分別提領55萬元及80萬元云云(即附表三編號2部分)。惟查
    ，其中55萬元部分係乙○○辦理定期存款而轉出，然因乙○○之
    父母位於屏東縣崁頂鄉之建物於1年餘前曾整修而支付工程
    款，而乙○○長期與父母同住，為減輕父母之負擔，故將原本
    郵局定存解除，提領80萬元，其中50萬元給與父母做為扶養
    費，另30萬元則轉為郵局定存，故乙○○實際僅曾於106年8月
    16日提出50萬元而已，並無甲○○所述曾提領135萬元；且依
    照兩筆提款之中文摘要記載，55萬元部分係「提轉定期」、
    80萬元係「提轉及現」，而106年8月16日則有一筆80萬元存
    入為「定存淨額」，復依據中華郵政110年9月11日回函可知
    ，「提轉定期」乃係乙○○於106年7月10日臨櫃辦理80萬元之
    定期存單，由乙○○之郵局帳戶內提出55萬元，並加計現金25
    萬元，共80萬元，該日並無提領現金；另106年8月16日之「
    提轉及現」則係將上開定存單解約，其中30萬元再辦理定存
    ，50萬元提出，益徵乙○○前開所述事實。
 3、甲○○雖主張如附表三編號3、4所示之宸圃生物科技有限公司
    (下稱宸圃公司)之投資款30萬元及因終止投資合約所取得之
    20萬元均應納入乙○○之剩餘財產分配計算云云。惟查，乙○○
    投資宸圃公司乃103年6月間之事，且該投資款係交付宸圃公
    司，性質已換成投資契約；另終止合約係發生在106年8月間
    ，乙○○取得款項後即陸續花費完畢，且斯時兩造感情尚屬和
    睦，乙○○並無預見兩年半後兩造會離婚，並進而產生隱匿之
    動機。
 4、並答辯聲明：請求駁回甲○○之反請求。
二、甲○○本訴答辯暨反請求主張略以：
(一)本訴答辯部分：
 1、乙○○於另案離婚起訴狀中主張兩造早已水火不容，難以共
　  同生活而分居多年，彼此間互不相聞問，而上開感情破裂之
    原因端在乙○○始終拒絕分擔家庭生活費用所導致，由是兩造
    多年來均各自處理自己之工作、生活、財務，皆欠缺相互協
    力，乙○○對甲○○財產之增加毫無貢獻。查甲○○所有中山東路
    房地及法商巴黎人壽壽險均係甲○○於108年7月20日以後方購
    入，則參諸民法第1030條之1第2項規定及最高法院109年度
    台上字第2475號判決意旨，請求免除此二部分之剩餘財產分
    配。
 2、再者，乙○○雖主張其為購買二手車而向丙○○借貸款項云云，
    惟查，乙○○在108年12月17日21時31分及同日21時33分兩度
    各提領現金6萬元以前，其在土地銀行潮州分行之帳戶內尚
    有存款213,049元，另於108年12月16日在中華郵政股份有限
    公司崁頂郵局之存款帳戶內亦有存款餘額76,563元，於108
    年12月16日在華南商業銀行之帳戶內復有280,098元之存款
    餘額，顯見乙○○於108年12月17日上開各帳戶內共有569,710
    元之現金存款，絕非如其主張因沒有現金存款而須向外人借
    貸至明，是其主張向丙○○借款20萬元部分並無理由。況且，
    乙○○向丙○○借款之年息高達百分之12，且還款期限遠至西元
    2021年11月16日，顯有違常情，蓋乙○○在上開帳戶均尚有存
    款，各該帳戶之利息所得均較諸該借款利息為低，且乙○○並
    非無財力之人，竟故意舉債支付高額利息，顯見乙○○確有故
    意減少甲○○對於剩餘財產分配之事實存在。
 3、乙○○固主張甲○○之現存婚後財產尚應加計其於基準日前所隱
    匿如附表三所示之金額云云，惟其並未扣除甲○○之必要生活
    開支及購置中山東路房地之開銷，應屬有誤。茲臚列如下：
 ⑴ 甲○○購買如附表二編號7所示之法商法國巴黎人壽保險，
　　保險費支出232,050元，有108年度保險費繳納證明可證（反
    證5）。
 ⑵ 購買中山東路房地之過戶相關費用31,060元，有雄信房屋代
   售書辦理各項案件費用明細表可佐（反證6）。
 ⑶ 購屋自備款及信託管理費共2,350,097元，有信託財產結算出
   款指示書(反證7)、郵局跨行申請書、中國信託銀行鳳山分行
   匯款申請書各1份可稽（反證8）。
 ⑷ 購屋購買家電（冷氣、冰箱及移機等）共98,400元；購買廚
   具一套60,000元；安裝鋁製方管防護窗共58,700元；購買電
   熱水器12,000元，此有估價單三紙及統一發票4紙足參(反證9
   )。
 ⑸ 另甲○○與未成年子女陳竑鈞共同生活，每月支出合計至少28,
   000元，此有學雜費收據、房屋稅繳款書、外語短期補習班等
   收據及鳳信有線電視繳費通知單等為憑（反證10）。又從108
   年9月起在按月支出房屋貸款本息每月12,000元，以及兩間房
   屋之房屋稅共計2,622元，有108年全期房屋稅繳納證明書二
   份可稽(反證11)。況且，依高雄市108年度平均每人月消費支
   出為22,942元，甲○○僅主張與未成年子女陳竑鈞之生活費用
   合計為28,000元而已，縱令從108年9月起再加上貸款本息，
   亦未逾越每人每月22,942元之標準。
 ⑹ 綜上所陳，甲○○從108年1月起之每月消費支出及房屋貸款合
   計約430,000元，再加上購置中山東路房地之開支2,842,307
   元，共支出3,272,307元之多，故乙○○主張甲○○有隱匿財產云
   云，並非事實。
 4、並答辯聲明：請求駁回乙○○之訴。
(二)反請求主張部分：
 1、兩造自婚後即常因生活習慣等因素而疊生口角爭執，乙○○便
    因此而故意返回其原生家庭，由是對於家庭生活開支遂視其
    心情給付予甲○○。尤其於106年7、8月間，兩造再因故陷入
    冷戰且越演越烈，終至不可收拾而步上離婚一途，是以乙○○
    早有預謀，長期以來即陸續處分其財產，此觀乙○○之崁頂郵
    局存款帳戶明細，乙○○於106年8月16日「提轉及現」80萬元
    ，且依中華郵政股份有限公司110年9月11日之函文，可見此
    實為乙○○提領現金50萬元，惟乙○○自承其該郵局存款僅餘79
    ,648元而已，由是足證乙○○早已預謀故亦減少甲○○對於剩餘
    財產之分配請求甚明，故應將其所提領之現金50萬元追加納
    入剩餘財產分配之範圍。
 2、另乙○○亦曾於108年12月17日間自其土地銀行潮州分行之存
    款帳戶分二次提領各6萬元合計共12萬元之款項，此部分亦
    屬隱匿。乙○○雖辯稱該筆款項係購車使用及整修並購買露營
    用品云云，但未見其提出汽車買賣契約或整修、購買露營用
    品之憑據為證，故此部分辯解並非可採。
 3、再者，乙○○於103年間曾出資30萬元，與宸圃公司簽訂合作
    案合約書，依該合約第5條及第6條約定，乙○○可於6年內獲
    淨利45萬元(總投資保證利75萬元-投資金30萬元=淨利45萬
    元)，此一事實有合約書影本1份及乙○○之崁頂郵局客戶歷史
    交易清單中105年6月23日宸圃公司曾跨行匯入15萬元足供佐
    證；又該合約於106年8月間終止，經宸圃公司交付20萬元予
    乙○○，惟該筆款項亦遭乙○○隱匿而未存入乙○○之帳戶。從而
    ，乙○○隱匿之金額包含原出資之30萬元及因終止所取得之20
    萬元。
 4、從而，乙○○之婚後現存財產，除附表一所示外，尚應加計如
    附表三所示遭乙○○隱匿之財產，故乙○○之婚後剩餘財產至少
    為2,008,416元。又甲○○所有如附表二所示之婚後剩餘財產
    經扣除其中如附表二所示編號1、7之財產後，合計僅為1,01
    7,597元，故乙○○尚應給付甲○○495,410元(計算式：〈2,008,
    416-1,017,597〉÷2=495,410)
 5、為此，爰依民法第1030條之1之規定提出反請求，並聲明：
    乙○○應給付甲○○495,410元，及自反訴狀繕本送達翌日起至
    清償日止，按年息百分之5計算之利息。
三、兩造不爭執事項：
(一)兩造原為夫妻，於109 年8 月20日於臺灣屏東地方法院調解
    離婚成立，兩造同意就夫妻剩餘財產差額分配之基準日為10
    9年2月15日。
(二)於上開基準日，乙○○及甲○○之現存積極財產狀況如附表
　　一及附表二之「積極財產」欄位所示。
四、得心證之理由：
(一)按夫妻未以契約訂立夫妻財產制者，除本法另有規定外，以
    法定財產制，為其夫妻財產制，民法第1005條定有明文。次
    按法定財產關係消滅時，夫或妻現存之婚後財產，扣除婚姻
    關係存續中所負債務後，如有剩餘，其雙方剩餘財產之差額
    ，應平均分配；但因繼承或其他無償取得之財產及慰撫金不
    在此限，民法第1030條之1 第1 項亦有明定。查兩造於93年
    1 月17日結婚，未約定夫妻財產制，以法定財產制為夫妻財
    產制，嗣乙○○於109年2月15日於臺灣屏東地方法院提起離婚
    等訴訟，並於109年8月20日於該院離婚調解成立等情，為兩
    造不爭執如前，且有全戶戶籍資料查詢結果、臺灣屏東地方
    法院109年8月20日調解筆錄等存卷可佐(參本院卷一第19頁
    至第22頁、第101頁至第104頁)，並經本院依職權調閱臺灣
    屏東地方法院109年度家移調字第27號離婚等案卷核閱無訛
    ，而兩造均同意計算剩餘財產分配之基準日為乙○○提起離婚
    訴訟時即109年2月15日(參本院卷一第329頁、卷四第195頁)
    ，是本件即應以109年2月15日為剩餘財產分配之計算基準時
    點，先予敘明。
(二)乙○○之婚後財產部分：
 1、乙○○主張其在上開基準日之現存婚後財產為如附表一「積極
    財產」欄位所示等情，業據其提出郵局帳戶存摺明細、華南
    銀行帳戶存摺明細及土地銀行存摺明細等為憑(參本院卷一
    第59頁至第63頁)，並有郵局之客戶歷史交易清單、華南銀
    行之存款往來明細表、土地銀行之帳戶交易明細表、富邦人
    壽信函等存卷可佐(參本院卷二第249頁、第251頁、第344頁
    、第359頁)，且為甲○○所不爭執(參本院卷四第195頁)，應
    堪採信。
 2、乙○○另主張其因購買二手車而向第三人丙○○借款20萬元，於
    基準日尚積欠17萬元未清償等語，業據其提出借據一紙為憑
    (參本院卷一第67頁)，然此為甲○○所否認，並以前揭情詞置
    辯。而查，依證人丙○○到庭證稱：伊與乙○○為同事關係，於
    108年12月左右，伊有借給乙○○20萬元，當時他是在網路上
    看到二手車，急著要買車，他在公司有提到，因他身上沒有
    那筆錢，所以伊就主動先借給他，伊是從提款機自郵局帳戶
    領了四次共15萬元，加上伊家裡放的5萬元，總共20萬元借
    給乙○○，當時借據上有寫利息，但伊心裏並沒有要拿利息，
    只是要給自己一個保障，如果乙○○沒有還伊，伊就要連利息
    一起拿回來，伊與乙○○間有約定每個月至少要還伊一萬元，
    而因為乙○○有實際如期還伊，所以伊就沒有收利息，乙○○是
    從109年1月中開始還款等語(參本院卷四第13頁至第17頁)，
    即證稱其有於108年12月間借貸20萬元予乙○○，並自郵局帳
    戶提領四次共15萬元之款項及家中之現金5萬元交付乙○○等
    情；復觀乙○○所提出於108年12月17日簽立之借據內容，其
    上記載「借款人今向丙○○借款新臺幣貳拾萬元整，(當場點
    收貳拾萬元現金無誤)...。」等語(參本院卷一第67頁)，及
    依證人丙○○之郵局帳戶存摺明細內容觀之，可見丙○○確有於
    108年12月17日自其郵局帳戶以提款卡提領四次各6萬元、6
    萬元、3,000元、27,000元，共計15萬元之款項(參本院卷四
    第39頁)，均核與證人丙○○所述之上開情節相符。再者，證
    人丙○○與乙○○經本院行隔離訊問，乙○○亦陳稱其係因欲於網
    路上購買二手車，怕過一、二天車子會被其他買家買走，所
    以才在公司講說其沒有這麼多錢，但車子很便宜，丙○○就說
    她有錢願意借貸款項，丙○○是到小港那邊的郵局領現金，且
    交付整筆20萬元之款項，其於109年1月開始每月中還款1萬
    元等情節(參本院卷四第11頁至第13頁)，亦與證人丙○○之前
    揭證詞並無矛盾扞格之處，並佐以乙○○確有於108年12月18
    日過戶取得車牌號碼000-0000號之自小客車，此有交通部公
    路總局高雄市區監理所110年11月3日函文所檢附之汽車車籍
    查詢資料可稽(參本院卷三第211頁、第231頁)，而此適為借
    款之翌日，堪認證人丙○○之證詞與上開客觀證據及乙○○所述
    之情節均互核相符，應可採信。從而，乙○○主張其為購車而
    於108年12月18日向丙○○借款20萬元，並自109年1月中起按
    月還款1萬元，至基準日時尚積欠18萬元未清償一節，堪予
    認定，自應將此納入乙○○之婚後消極財產以計算剩餘財產分
    配。
 3、甲○○固抗辯證人丙○○謊稱其不認識乙○○之家人，實際上證人
    丙○○與乙○○正在交往，且曾與乙○○之家人一同出遊，顯見證
    人丙○○之證詞不足採信云云(參本院卷四第23頁、第47頁至
    第49頁)。而查，證人丙○○雖證稱其並未與乙○○交往，且不
    認識乙○○之家人等情(參本院卷四第19頁至第21頁)，嗣於乙○○稱其與丙○○正在交往等語後(參本院卷四第25頁)，方陳稱
    其係以108年12月之狀態來回答，其與乙○○是在110年才開始
    交往等語(參本院卷四第25頁)，是證人丙○○就其有關是否有
    與乙○○交往及是否認識其家人等證詞，顯有迴避之情，固有
    瑕疵可指，然其有關借貸一節之證述內容，經本院綜合比對
    卷內相關證據資料後，認並無顯然與客觀證據矛盾或相左之
    處，應可採信，業如前述；再者，乙○○所購買之該車於基準
    日之價值為22萬元，此經兩造不爭執如前(參本院卷三第31
    頁、卷四第195頁)，則衡情乙○○於該基準日前之108年12月1
    8日購車款項應略高於22萬元，而依乙○○之各帳戶即郵局、
    華南銀行與土地銀行等帳戶之交易明細觀之，其於108年12
    月18日前之12月間，並未曾提領合計高達22萬元以上之金額
    (參本院卷二第251頁、第344頁、第358頁)，則其於108年12
    月18日所支付22萬元以上之購車款，顯非全由其自己之存款
    支應，益徵乙○○所主張其係向丙○○借款並以之支付部分購車
    款項一節，應屬可信。又甲○○雖抗辯證人丙○○所證稱20萬元
    款項是在提款機那邊交付予乙○○，與乙○○所述在公司交付不
    符云云(參本院卷四第23頁、第47頁)，惟查，乙○○係於本院
    陳稱：「(問：丙○○如何把錢交給你？)她是去小港那邊的郵
    局領現金給我。她是一整筆20萬元交給我」等語(參本院卷
    四第11頁)，並未就交付之地點為任何陳述，則甲○○主張證
    人丙○○所陳述之交款地點與乙○○所述不符云云，恐有誤會。
 4、甲○○復抗辯乙○○在108年12月17日21時31分及同日21時3
　　3分兩度各提領現金6萬元以前，其在土地銀行潮州分行、崁
    頂郵局及華南商業銀行等帳戶內合計尚有569,710元之現金
    存款，應足以支付購車款項而無向丙○○借款之必要云云(參
    本院卷四第49頁)，乙○○就此則主張其不希望一次把錢拿出
    來買車，因為當時的存款買完後剩不到30萬元，若臨時要用
    錢或其他資金需求則恐有不足等語(參本院卷四第61頁)。惟
    衡以每個人對於理財習慣、資金運用與所欲維持之最低存款
    金額等觀念本不相同，即便乙○○不願自其現有存款全數支付
    購車款項，而係寧向他人借貸並以按月清償之方式支應，亦
    難謂反於常情而全無可能，是甲○○執此推論乙○○並無借貸之
    事實云云，並非可採。況且，倘依甲○○所述，乙○○應自其存
    款中支付購車款項云云，則其於支付後，乙○○於基準日之存
    款亦將少於如附表一編號2至4所列之金額，如此甲○○所可受
    分配之金額同亦更形減少，是無論乙○○係以自身存款支付購
    車款，抑或係向他人借貸以支付購車款，乙○○均須付出相當
    之購車款，益徵乙○○僅係選擇以借貸方式之購車財源，並非
    有何企圖減少甲○○剩餘財產分配或虛偽舉債之情形。
 5、甲○○另主張乙○○有於基準日前隱匿財產之行為，故應將如附
    表三所示之財產均納入本件剩餘財產分配之計算一節，茲就
    如附表三所示之財產是否應納入剩餘財產之計算，分述如下
    ：
 ⑴ 按民法第1017條第1項前段、第1018條規定，適用法定財產
　  制之夫妻，夫妻之一方對於其各自所有之財產既有完全之管
    理、使用及收益之權限，除非夫妻之一方對於婚後財產之處
    分行為，係故意為減少他方對於剩餘財產之分配，原則上夫
    或妻可依己意自由處分財產，非他方所得置喙。至同法第10
    30條之3第1項「夫或妻為減少他方對於剩餘財產之分配，而
    於法定財產制關係消滅前五年內處分其婚後財產者，應將該
    財產追加計算，視為現存之婚後財產。但為履行道德上義務
    所為之相當贈與，不在此限」之規定，在解釋上固須考量夫
    妻於婚姻關係存續中，有關財產增加乃係夫妻共同努力貢獻
    之結果，遂賦予夫妻因協力所得剩餘財產平均分配之權利，
    但仍非全然限制他方處分個人財產之權利，因此受請求之一
    方除客觀上須有「五年內處分其婚後財產」之行為外，主觀
    上尚應具有「故意侵害他方配偶剩餘財產分配請求權」之主
    觀要素始足當之。即依其情形，可認為處分財產時明知有害
    及配偶之剩餘財產分配權利，而仍為不當之處分時，即應追
    加以列計婚後財產。再主張一方惡意脫產或有其他故意減少
    他方對剩餘財產分配之情形者，依民事訴訟法第277 條第1 
    項前段規定，應由主張此項有利事實之一方負舉證責任。
 ⑵ 甲○○固主張乙○○於108年12月17日自其土地銀行帳戶各
　  提領6萬元，合計共12萬元之款項(即如附表三編號1所示)，
    係屬於隱匿婚後財產，而應納入剩餘財產分配云云，惟此經
    乙○○所否認，並辯稱此係因其須支付剩餘購車款、整修車子
    費用及購買露營用品方為提領等語。而查，依乙○○所有土地
    銀行之帳戶交易明細表所示，乙○○固曾於108年12月17日提
    領二筆各6萬元、合計共12萬元之現金(參本院卷二第344頁)
    ，惟審酌乙○○係於翌日即108年12月18日過戶取得車牌號碼0
    00-0000號之自小客車，且該車係西元2011年11月出廠，距
    乙○○購買時已有8年車齡(參本院卷三第231頁)，衡情應有加
    以整理以利後續使用之需要，則乙○○所稱其於108年12月17
    日提領12萬元現金以支付該車之相關款項，洵屬可能之情。
    況乙○○僅曾於108年12月17日自土地銀行提領上開12萬元之
    款項，其餘期間並無鉅額款項之提領，且其於提領該12萬元
    後之同日又再存入1萬元至該帳戶，是該帳戶於108年12月17
    日之餘額尚有103,049元(參本院卷二第341頁至第344頁)，
    此核與夫妻之一方為隱匿財產而持續提領款項，使帳戶內之
    存款餘額大幅萎縮或趨近於零之情況，實屬有間，且甲○○就
    乙○○提領上開金額係故意為減少他方剩餘財產分配所為之財
    產處分一情，復無法提出其他證據以資佐證，難認與民法第
    1030條之3第1項之要件相符，自毋庸追加列入為乙○○之婚後
    財產。　
 ⑶ 甲○○另主張乙○○已與其分居多年，則乙○○於106年8月
　  16日曾自其所有崁頂郵局存款帳戶內提領現金50萬元(即如
    附表三編號2所示)，及曾於103年6月間與宸圃公司簽立合約
    ，認股金額為30萬元(即如附表三編號3所示)，並於106年8
    月份因終止投資合約而取回現金20萬元(即如附表三編號4所
    示)，此等款項均屬隱匿，而應納入乙○○之婚後剩餘財產分
    配之範疇云云，惟此經乙○○所否認，並辯稱：其於106年間
    並未與甲○○分居，且亦未有離婚之意，無法預見兩年半後兩
    造會離婚，並進而產生隱匿之動機等語。而查，甲○○所主張
    乙○○曾有於106年8月16日自其所有崁頂郵局存款帳戶內提領
    現金50萬元，及其曾於103年6月間與宸圃公司簽立合約，認
    股金額為30萬元，並於106年8月份因終止投資合約而取回現
    金20萬元等情，有中華郵政股份有限公司110年9月11日函文
    、宸圃公司與乙○○所簽立之合作案合約書及宸圃公司110年1
    0月4日函文等存卷可佐（參本院卷三第149頁、第193頁、第
    199頁)，且為乙○○所未爭執，固堪信為真實。然關於乙○○有
    無隱匿該等財產，揆諸前揭說明，仍應視乙○○主觀上是否具
    有「故意侵害他方配偶剩餘財產分配請求權」之主觀要素始
    足當之。而就此甲○○雖以乙○○之另案離婚訴訟起訴狀內容，
    主張乙○○業於該起訴狀中自承兩造已分居二年多等情(參本
    院卷一第283頁至第288頁、卷四第59頁、第207頁)，惟查，
    依乙○○於109年2月15日所書寫之起訴狀內容記載：「原告與
    被告已經二年多沒互動與同房，這期間被告一回到家，即刻
    進房鎖門，連同兒子也被鎖在房內不得出來與原告及其姊姊
    (女兒)互動，任由原告在門外勸說，都沒回應。」等語(參
    本院卷一第287頁)，雖可見兩造最早約係於106年間中旬左
    右感情生變，然觀乙○○之上開款項提領、支付或取得之日期
    ，係在103年6月、106年8月間，而103年6月係在兩造感情生
    變之前，已難認乙○○於斯時有何隱匿剩餘財產分配之主觀意
    圖，另於106年8月間，縱兩造感情已生變，亦僅為相處不睦
    之初，尚難認乙○○當時已有離婚之意而預先隱匿在未來2年
    餘兩造離婚後之婚後剩餘財產，且甲○○復未提出其他證據以
    資佐證乙○○於106年8月間早有離婚之意並故意隱匿上開財產
    一情，則其主張該等財產均應納入乙○○之婚後剩餘財產計算
    ，核與民法第1030條之3之要件不符，要屬無據。
 6、依上所述，乙○○於基準日如附表一所示之積極財產共計1,
　  178,925元，並應扣除其於基準日尚積欠丙○○之債務18萬元(
    即如附表一「消極財產」欄位所示)，是其於基準日之婚後
    財產計為998,925元(計算式：1,178,925-180,000=998,925)
    。至甲○○所主張如附表三所示之財產均應納入乙○○之婚後剩
    餘財產計算，為無理由，不應准許。
(三)甲○○之婚後財產部分：
 1、經查，甲○○於基準日之現存婚後財產為如附表二「積極財產
    」欄位所示等情，業據甲○○提出不動產買賣契約書、聯邦銀
    行貸款餘額證明書、中國人壽保單現金價值證明書、法國巴
    黎人壽投保證明書等為憑，並有中國信託商業銀行存款交易
    明細、高雄銀行交易查詢清單、郵政儲金帳戶詳情表、中國
    信託商業銀行信託財產證明書、郵政壽險資料詳情表等存卷
    可佐(參本院卷二第65頁、第83頁、第183頁、第257頁至第2
    79頁、第349頁、第393頁、第395頁、卷三第41頁)，且為兩
    造所不爭執(參本院卷四第197頁至第199頁、第205頁)，應
    堪認定。
 2、甲○○抗辯如附表二編號1所示之中山東路房地，及如附表二
    編號7所示之法商法國巴黎人壽壽險等婚後財產，均係其於
    兩造分居期間之108年7月20日以後方購入，乙○○並無協力，
    依民法第1030條之1第2項規定及最高法院109年度台上字第2
    475號判決意旨，請求免除此二部分之剩餘財產分配云云，
    惟此經乙○○所否認，並主張甲○○用以購買如附表二編號1、7
    等婚後財產之資金係在兩造婚姻期間內積累之財產，非無故
    憑空取得，故仍應列入剩餘財產分配等語。而查：
 ⑴ 按民法第1030條之1第2項業於110年1月20日修正為「夫妻之
　  一方對於婚姻生活無貢獻或協力，或有其他情事，致平均分
    配有失公平者，法院得調整或免除其分配額。」，並增列第
    3項「法院為前項裁判時，應綜合衡酌夫妻婚姻存續期間之
    家事勞動、子女照顧養育、對家庭付出之整體協力狀況、共
    同生活及分居時間之久暫、婚後財產取得時間、雙方之經濟
    能力等因素。」之規定，其立法意旨，乃沿續立法者就夫或
    妻對家務、教養子女、婚姻共同生活貢獻之法律評價，以達
    男女平權、夫妻平等之原則外，為避免法院對於具體個案平
    均分配或有顯失公平情形之認定標準不一，修正上開第2項
    及增列第3項規定之要件，以資適用。以離婚原因做為法定
    剩餘財產分配請求權行使之原因，即應以離婚形成判決發生
    婚姻關係解消時，即判決確定時有效之法規範（最高法院11
    0年度台上字第817號判決意旨參照）。是以，甲○○請求分配
    夫妻剩餘財產差額是否顯失公平之認定應適用之法律，現行
    民法第1030條之1第2項、第3項既已修增明定，自應適用該
    新修訂法條之規定，先予敘明。
 ⑵ 查兩造係於93年1月17日結婚，並於同年月28日為結婚登記
　  ，而兩造於婚後共同育有二名未成年子女即女兒陳藝文、兒
    子陳竑鈞，此有全戶戶籍資料查詢結果可稽(參本院卷一第1
    01頁至第102頁)。而依甲○○於本院審理中所陳，其與乙○○在
    婚前即合資購入高雄市○○區○○路000○0號之房屋，其內家具
    及電器用品均為乙○○所獨資購買，兩造婚後並共同居住在上
    開房屋等情，有甲○○之民事陳報狀可佐(參本院卷四第171頁
    )，可見乙○○對上開房屋確有出資並購買家電以供兩造婚姻
    共同生活之情。再經本院調閱臺灣屏東地方法院之兩造另案
    離婚等案卷內容觀之，乙○○於109年8月20日該院言詞辯論程
    序中陳稱：伊本來住在屏東，三年前搬來高雄鳳山並與女兒
    同住等語，及甲○○所陳：兒子本來住在屏東崁頂與阿公、阿
    嬤同住，後來小一時搬來跟伊一起住，過完暑假就三年級了
    等語(參臺灣屏東地方法院109年度家移調字第27號案卷第53
    頁至第54頁)，可知兩造之二名未成年子女曾與乙○○及乙○○
    之父母親共同居住在屏東一段時間，約於106年中旬間，女
    兒陳藝文即與乙○○搬至高雄鳳山共同居住，兒子陳竑鈞則與
    甲○○另搬至高雄某處共同居住等情。從而，兩造自結婚起迄
    本件基準日止，婚齡約16年，分居期間約為2年半，且兩造
    均有工作(參本院卷一第355頁至第404頁稅務電子閘門財產
    所得調件明細表)，且兩名未成年子女亦均曾與乙○○同住在
    屏東一段時間，則甲○○因此得於該期間全力衝刺事業，累積
    財富，縱兩造屬分居狀態，亦難謂乙○○對於其資產之積累毫
    無貢獻，且嗣後乙○○即與女兒陳藝文搬至鳳山同住、甲○○則
    另與兒子陳竑鈞同住，顯見兩造均各有以自己之能力，對照
    顧子女、家庭勞務付出貢獻。是綜參兩造之所得及財產狀況
    ，及對家庭生活、子女照顧之付出情形，可認兩造對各自婚
    後財產之累積，互有提供協力及貢獻，則依兩造財產之差額
    平均分配，並無顯失公平之情形。至甲○○固辯稱乙○○拒不支
    付兩造所共同生活之高雄市○○區○○路000○0號住處之水電費
    、房屋稅、地價稅等所有開銷及家庭生活費用，對其財產之
    增加並無協力云云(參本院卷四第33頁、第171頁)，惟其並
    未舉證證明乙○○確有拒付家庭生活開銷、對家庭之付出並無
    協力狀況等情事，是其依民法第1030條之1第2項規定，請求
    調整或免除夫妻剩餘財產分配額，並無可採。準此，甲○○所
    有如附表二編號1、7所示之財產，自仍應納入其婚後剩餘財
    產計算。
 3、另有關乙○○所主張甲○○就如附表四所示之支出款項，應
　  追加納入本件剩餘財產分配之計算一節是否有據，爰論述如
　  下：
 ⑴ 按民法第1030條之3第1項前段「夫或妻為減少他方對於剩餘
   財產之分配，而於法定財產制關係消滅前5年內處分其婚後財
   產者，應將該財產追加計算，視為現存之婚後財產」，其立
   法理由係為避免夫妻之一方以減少他方對於剩餘財產分配為
   目的，而任意處分其婚後財產，並非所有財產處分行為均在
   追加計算之範圍，否則，夫妻所有為日常生活需要而處分財
   產，若均須計入應分配之財產，即與立法目的大相逕庭。
 ⑵ 乙○○固主張甲○○曾於108年7月起至12月間，均有自其郵
　  局、中國信託帳戶支出數筆4萬元至58萬元不等之款項，共
    支出239萬6,000元，僅存回77萬3,000元，餘162萬3,000元
    流向不明，係屬隱匿婚後財產，應納入剩餘財產分配云云(
    參本院卷三第19頁)；惟此經甲○○所否認，並辯稱此係因其
    係因購買如附表二編號7所示之法商法國巴黎人壽保險，而
    支出保險費232,050元，另因購買如附表一編號1所示之中山
    東路房地而支出過戶相關費用31,060元及購屋自備款與信託
    管理費共2,350,097元，復因購入該屋而購買家電（冷氣、
    冰箱及移機等）共98,400元、廚具一套60,000元、安裝鋁製
    方管防護窗共58,700元、購買電熱水器12,000元等，及因其
    與未成年子女陳竑鈞共同生活，每月生活費支出合計至少28
    ,000元，另自108年9月起按月支出房屋貸款本息每月12,000
    元，以及兩間房屋之房屋稅共計2,622元，故實未有隱匿財
    產之情形等語(參本院卷三第73頁至第75頁)。而查，依甲○○
    所提出中山東路房地之買賣契約書內容觀之，其係於108年7
    月間購買中山東路房地(參本院卷二第257頁至第271頁)，而
    其因購買該房地匯入二筆款項至陽銀信商業銀行受託信託財
    產專戶內，合計103萬元，此有匯款單2份等可憑(參本院卷
    三第91頁至第93頁)；又甲○○因購買該屋而尚有添購相關家
    電及設備，如支出冷氣冰箱之費用98,400元、廚具一套60,0
    00元、安裝鋁製方管防護窗共58,700元、購買電熱水器12,0
    00元等，均有其所提之估價單、統一發票、收據等存卷可佐
    (參本院卷三第95頁至第103頁)，是該部分之支出合計為229
    ,100元(計算式：98,400+60,000+58,700+12,000=229,100)
    ；另甲○○亦曾於108年間購買如附表二編號7之保險，支出保
    險費232,050元，亦有法商法國巴黎人壽保險股份有限公司
    台灣分公司108年度保險費繳納證明可稽(參本院卷三第85頁
    )；再甲○○於購入該屋後，自108年9月間起每月尚須負擔房
    貸約12,000元，亦有聯邦銀行之存摺存款明細表為證(參本
    院卷二第121頁)。從而，甲○○自108年7月間起至108年12月
    止，已支出上開費用共計1,539,150元(計算式：103萬元+22
    9,100+232,050+12,000x4個月=1,539,150)，再加計該段期
    間甲○○與未成年子女陳竑鈞之生活費用，倘僅以每月2萬元
    計算，亦須支出共12萬元之生活費用（即每月2萬元，該期
    間為6個月共12萬元），則合計已高達1,659,150元(計算式
    ：1,539,150+12萬=1,659,150)。復依乙○○所陳，甲○○尚有
    存回款項共計77萬3,000元，其所支出及存回間之差額為162
    萬3,000元等情(參本院卷三第19頁)，則依上所述，甲○○之
    前揭必要開銷高達1,659,150元，已逾上開差額1,623,000元
    ，自難認為甲○○所為如附表四所示之款項支出係屬企圖侵害
    乙○○對剩餘財產之分配而有隱匿財產之舉。從而，乙○○主張
    如附表四所示之款項均應納入甲○○之婚後剩餘財產計算，核
    與民法第1030條之3之要件不符，並非可採。
 ⑶ 再乙○○雖主張甲○○前揭所購買之冷氣、冰箱、洗衣機、
　  電熱水器等，均具有財產價值，應列入甲○○之婚後財產計算
    ，另鋁製方管防護窗因係安裝於建物上，已附合成為不動產
    之一部，並增加建物之效用，此部分亦應加計於不動產之價
    值中云云(參本院卷三第123頁至第125頁)。惟查，該等家電
    既係甲○○為居住於中山東路房屋而為添購，即屬其日常生活
    所必需之日用品，尚難認為其有以此變現之計畫及價值；另
    鋁製方管防護窗係安裝於中山東路房屋上，乃安全防護之設
    備，且乙○○迄未能舉證證明該中山東路房屋因裝設上開防護
    設備，即有何整體價值提升之情形。從而，乙○○主張上開部
    分均應計入甲○○之婚後財產而為分配，並無理由。
 4、依上所述，甲○○於基準日如附表二所示之積極財產共計2,07
    9,533元，另其於基準日尚積欠聯邦銀行信用卡款項2,422元
    (即如附表二「消極財產」欄位所示)，此有聯邦銀行函文暨
    所附消費繳款明細可稽(參本院卷二第117頁、第129頁)，是
    其於基準日之婚後財產計為2,077,111元(計算式：2,079,53
    3-2,422=2,077,111元)。
(三)準此，乙○○於基準日應受分配之剩餘財產為998,925元，甲○○於基準日應受分配之剩餘財產為2,077,111元等情，業經本
    院認定如前，經計算兩造之剩餘財產差額為1,078,186元（
    計算式：2,077,111元－998,925元＝1,078,186元）。依民法
    第1030條之1第1項規定，乙○○得向甲○○請求給付剩餘財產差
    額2分之1之數額為539,093元（計算式：1,078,186÷2=539,0
    93），洵堪認定。
五、綜上所述，乙○○依民法第1030條之1第1項規定，請求甲○○給
    付539,093元，及自起訴狀繕本送達翌日即109年10月18日(
    送達回證參本院卷一第169頁)起至清償日止，按週年利率百
    分之5計算之利息，為有理由，應予准許，逾此部分為無理
    由，應予駁回。另甲○○依民法第1030條之1規定，請求乙○○
    給付495,410元及自反請求狀繕本送達翌日起按週年利率百
    分之5計算之利息，則無理由，應予駁回。
六、本件事證已臻明確，兩造其餘陳述及攻擊方法，核與判決之
    基礎無影響，自無庸逐一論述，併此敘明。
七、據上論結，本件乙○○之本訴為一部有理由，一部無理由；甲○○之反請求則無理由，依家事事件法第51條，民事訴訟法第
    78條、79條，判決如主文。
中　　華　　民　　國　　111 　年　　2 　　月　　18　　日
                  家事第三庭  法  官  呂佩珊
以上正本係照原本作成。
如對本判決上訴，須於判決送達後20日之不變期間內，向本院提
出上訴狀。如委任律師提起上訴者，應一併繳納上訴審裁判費。
中　　華　　民　　國　　111 　年　　2 　　月　　18　　日
                              書記官  王鵬勝
　　　　　　　　　　　　　　　
附表一：乙○○於基準日之婚後現存財產(新臺幣)：乙○○之積極財產編號  財產項目於基準日之金額或價額  證據出處1車輛(AMH-6032自小客車)22萬元卷三第31、81、207頁2郵局存款79,648元卷一第59頁卷三第207頁3華南銀行存款277,499元卷一第61頁卷二第359頁4土地銀行存款141,179元卷一第63頁卷三第207頁5富邦人壽保單價值準備金160,599元卷二第309頁6郵局定期存款30萬元卷二第249頁乙○○之消極財產編號  債務項目於基準日之債務額  證據出處7向丙○○之借款18萬元卷一第67頁上開積極財產之總和-消極財產=998,925元
附表二：甲○○於基準日之婚後現存財產(新臺幣)：甲○○之積極財產編號  財產項目於基準日之金額或價額證據出處1高雄市○○區○○○路00巷0○0號房地892,341元卷二第253頁、第257頁至第279頁卷三第31頁2中國信託銀行存款322,814元卷二第83頁3高雄銀行鳳山銀行存款38,341元卷二第183頁4高雄郵局存款67,348元卷二第349頁卷三第173頁5郵政壽險價值準備金102,431元卷二第393頁6中國人壽壽險價值準備金161,255元卷二第393頁7法商巴黎人壽壽險128,526元卷二第395頁8中國信託銀行基金總值366,477元卷三第41頁甲○○之消極財產編號  債務項目於基準日之債務額  證據出處9聯邦銀行之信用卡款項2,422元卷二第117頁、第129頁上開積極財產之總和-消極財產=2,077,111元
附表三：甲○○主張下列項目亦應計入乙○○之婚後積        極財產(新臺幣)編號  財產項目於基準日之金額或價額  證據出處1土地銀行潮州分行存款120,000元卷二第344頁2崁頂郵局存款500,000元卷二第249頁卷三第149頁3投資寰圃生物科技有限公司30萬元卷二第247頁卷三第51頁、第193頁4宸圃生物科技有限公司20萬元卷三第199頁
附表四：乙○○主張下列項目亦應計入甲○○之婚後積        極財產(新臺幣)編號  財產項目於基準日之金額或價額  證據出處1甲○○於108年7月25日自郵局提款6萬元卷二第51頁2甲○○於108年8月4日自郵局提款6萬元卷二第51頁3甲○○於108年8月22日自郵局轉帳58萬元卷二第51頁4甲○○於108年9月20日自郵局提款12萬元卷二第51頁5甲○○於108年10月22日自郵局提款6萬元卷二第51頁6甲○○於108年12月19日自郵局提款15萬元卷二第53頁7甲○○於108年12月20日自郵局提款6萬元卷二第53頁8甲○○於108年7月18日自中國信託提款50萬元卷二第79頁9甲○○於108年8月21日自中國信託提款10萬元卷二第79頁10甲○○於108年9月4日自中國信託提款4萬元卷二第79頁11甲○○於108年9月16日自中國信託提款8萬5千元卷二第79頁